最高法院刑事判決　　　　　　　　　　　　　　　　九十三年度台上字第三六二號
　　上訴人　甲○○
右上訴人因違反公職人員選舉罷免法案件，不服台灣高等法院高雄分院中華民國九十
二年九月三十日第二審判決︵九十二年度選上訴字第三三號，起訴案號：台灣澎湖地
方法院檢察署九十一年度選偵字第二四號，九十一年度偵字第三一一、三五二、四一
二、四一三、五三五號︶，提起上訴，本院判決如左：
    主  文
上訴駁回。
    理  由
甲、妨害投票部分：
按刑事訴訟法第三百七十七條規定：上訴於第三審法院，非以判決違背法令為理由，
不得為之。是提起第三審上訴，應以原判決違背法令為理由，係屬法定要件。如果上
訴理由係對原審已調查明確並於判決內論駁或說明之事項，徒憑己見重為事實上之爭
辯，或任意指摘，顯與法律規定得為第三審上訴理由之違法情形不相適合時，即應認
其上訴為違背法律上之程式，予以駁回。上訴意旨略稱：(1)呂麗滿之戶籍遷移，係委
託翁任慶辦理，與上訴人無涉；另上訴人代理外甥陳順發、胞妹陳呂秀枝辦理戶籍登
記，合於戶籍法第四十六條第一項之規定，未涉不法。原判決認上訴人與呂麗滿等係
妨害投票之共同正犯，違背刑法第二十一條第一項之規定及刑事訴訟法第一百五十四
條第二項規定之證據法則。(2)人民有遷徙之自由，為憲法所保障，呂麗滿等人遷移戶
籍後，並未受戶政機關處分或限制，原判決以上訴人受其等委託代辦戶籍遷移登記，
即以妨害投票罪相繩，有刑事訴訟法第三百七十九條第十四款規定之違法。(3)陳順發
、陳呂秀枝均世居於澎湖縣望安鄉西坪村，為上訴人所確知，乃代為辦理戶籍遷移登
記，於上訴人而言，即有正當理由並確信為法律所許可，而得免除其刑，原判決避此
不查，有不適用刑法第十六條規定之違法云云。
惟查：原判決撤銷第一審關於上訴人甲○○部分之科刑判決，改判仍依牽連犯從一重
論處上訴人共同以非法之方法，使投票發生不正確之結果罪刑，係依憑上訴人之供述
，卷附委託書、遷入戶籍申請書、催告書、警察機關戶口查察通報表、現場勘查附表
及房屋照片、選舉人名冊，暨警方在陳呂秀枝住處查獲之選民名單資料記事本、小紙
條、日曆紙、傳真紙、自上訴人身上查扣之現款新台幣七萬五千一百元等證據，為其
論罪之依據。並敘明：(一)包括陳順發、陳呂秀枝、呂麗滿三人在內之如原判決附表所
示之人，確於遷入西坪村之地址後，均無實際住居之事實，且所遷徙之地址大部分均
屬廢墟或空屋，有現場勘查附表及房屋照片等可稽，顯無實際遷徙住居西坪村之意思
，係為投票之目的而虛報戶籍，應可認定；(二)人民固有遷徙之自由，但如無實際遷移
住居所之意思，僅為投票目的，使投票發生不正確結果，而以不實遷入戶籍之方式，
使非實際居住於選舉區之人取得選舉權而參與投票，顯然妨害選舉之純正及公正性，
自屬刑法第一百四十六條所規定非法方法之範疇，與憲法所保障之遷徙自由無關各等
情，對於上訴人所辯上開附表所載人等遷移戶籍之目的非在選舉云云，認為不可採信
，及為取得投票權而虛報遷入戶籍，非關憲法所保障之遷徙自由，亦詳加說明論敘，
其推理論斷衡諸證據法則並無違背。又卷查呂麗滿於警詢供稱其戶籍遷移係委由其父
即上訴人辦理；證人即望安鄉公所村幹事翁任慶亦陳稱：呂麗滿之戶籍遷移係上訴人
委託伊辦理各等語，原判決認定其附表所示之人均委由上訴人親自或轉請村幹事代辦
戶籍遷徙登記，與卷內證據資料並無不合。上訴意旨係對原審已調查明確並於判決內
論駁或說明之事項，徒憑己見重為事實上之爭辯，或任意指摘，自與法律規定得為第
三審上訴理由之違法情形不相適合。綜上說明，應認此部分上訴違背法律上之程式，
予以駁回。
乙、違反公職人員選舉罷免法部分：
又按最重本刑為三年以下有期徒刑之罪之案件，經第二審判決者，不得上訴於第三審
法院，刑事訴訟法第三百七十六條第一款定有明文。本件上訴人因妨害投票案件，其
違反公職人員選舉罷免法部分，原審係論以同法第九十條之一第二項之預備交付不正
利益罪，並與所犯刑法第一百四十六條第一項之妨害投票罪，依牽連犯從一重之妨害
投票罪論處，查該罪之最重本刑為一年以下有期徒刑，依首開說明，既經第二審判決
，自不得上訴於第三審法院。縱該部分與妨害投票部分有牽連犯之裁判上一罪關係，
但妨害投票部分之上訴為不合法，本院應從程序上予以駁回，而無從為實體上判決，
對於該輕罪部分，亦無從適用審判不可分原則，為實體上審判，上訴人竟對之提起上
訴，顯為法所不許，應併予駁回。
據上論結，應依刑事訴訟法第三百九十五條前段，判決如主文。
中　　　華　　　民　　　國　　九十三　　年　　　一　　　月　　 三十 　　日
                              最高法院刑事第十庭
                                  審判長法官  呂　潮　澤
                                        法官  白　文　漳
                                        法官  吳　昆　仁
                                        法官  孫　增　同
                                        法官  吳　昭　瑩
      右正本證明與原本無異
                                              書  記  官
中　　　華　　　民　　　國　　九十三　　年　　　二　　　月　　　五　　　日
                                                                        Ｑ
